【裁判字號】    98,訴緝,138
【裁判日期】    980824
【裁判案由】    偽造文書
【裁判全文】
臺灣臺北地方法院刑事判決             98年度訴緝字第138號
公  訴  人  臺灣臺北地方法院檢察署檢察官
被      告  甲○○
                    國民
選任辯護人  劉興業律師
上列被告因偽造文書案件，經檢察官提起公訴（起訴案號：91年
度偵字第20542號）因所犯非為死刑、無期徒刑、最輕本刑為三
年以上有期徒刑之罪或高等法院管轄第一審案件，被告於本院準
備程序進行中，就被訴事實為有罪之陳述，審判長於告知被告簡
式審判之旨，並聽取當事人及辯護人之意見後，由本院裁定以簡
式審判程序審理，判決如下：
    主  文
甲○○共同偽造印文，足以生損害於公眾及他人，處有期徒刑壹
年，緩刑參年。並應向公庫支付新臺幣貳拾伍萬元。偽造三軍總
醫院民國88年8 月27日製作甲○○診斷證明書稿本上偽造「乙○
○」印文肆枚及該偽造「乙○○」印章壹顆沒收。
    事  實
一、甲○○於民國87年11月9 日入伍服義務役，原在陸軍第六軍
    團第五三工兵群第507營工3連服役，經姓名、年籍均不詳之
    成年男子（服役同僚）告知有管道取得三軍總醫院之診斷證
    明書辦理停役，竟共同基於犯意聯絡，二人明知於88年8 月
    27日至三軍總醫院掛由神經外科醫師葉祖德診察腳（腿）疾
    ，而非至該醫院由診察背疾之復健醫學科醫師門診或施以藥
    物治療，亦未接受核磁共振檢查究明是否罹有腰椎間盤突出
    等症，竟推由該不詳姓名年籍成年男子往找該醫院任職之具
    有犯意聯絡而有權製作診斷證明書（為其附隨業務）之不詳
    姓名、年籍成年人，由該從事業務之人將其明知甲○○並無
    「第五腰椎第一薦腸椎間盤突出併神經壓迫及第四、五椎間
    盤突出」病症及「一門診藥物治療，二宜復健或手術治療，
    三經核磁共振確定陸個月內無法痊癒。」治療經過並「診斷
    軍醫乙○○」等不實事項，並蓋用其利用不詳店名不知情刻
    印人員在前偽刻「乙○○」印章而偽造印文四枚及民國88年
    8 月27日製作之偽造三軍總醫院診斷證明書稿後，據以製作
    該偽造診斷證明書正本交付予該不詳姓名、年籍成年男子（
    服役同僚）轉交予明知上情之甲○○，由其於88年10月間持
    向陸軍總司令部辦理停役而予以行使，嗣經陸軍總司令部因
    之核准其停役，於88年11月15日生效離營，足生損害於乙○
    ○、三軍總醫院出具診斷證明書之正確性及國民服兵役之公
    平性。
二、案經桃園縣憲兵隊移請臺灣臺北地方法院檢察署檢察官偵查
    起訴。
    理  由
一、訊據被告甲○○對於上開事實坦承不諱，並有三軍總醫院診
    斷證明書稿本、正本、同醫院91年7 月26日善成字第911297
    0 號函及附件乙○○醫師出具上述診斷證明書稿本非其筆跡
    及醫師印章非其所有之證明、病歷證明、同醫院免技測就醫
    證明書稿本、兵籍表、因病停役令、台北市團管區因病停役
    複檢紀錄表在卷可稽（依序偵卷156,157,158,159,160至164
    ,165,167 至170,171,172,173,174頁）互核相符，參以被告
    於本院審理時坦認其為取得該偽造診斷證明書以便辦理停役
    ，而給付二、三萬元報酬予該不詳名籍同僚，及觀之卷附病
    歷等資料，被告確未於88年8 月27日門診背疾及作核磁共振
    檢查，亦為其所是認等情以觀，在在足見被告之自白與事實
    相合，事證明確，其犯行洵堪認定。
二、新修正刑法施行後之法律比較適用：刑法及刑法施行法部分
    條文修正，於民國94年2 月2 日公布，訂於95年7 月1 日施
    行。新刑法第2 條第1 項規定「行為後法律有變更者，適用
    行為時之法律。但行為後之法律有利於行為人者，適用最有
    利於行為人之法律。」係將「從新從輕原則」變更為「從舊
    從輕原則」，新法施行後，犯罪行為跨越新、舊法之施行時
    間，或行為時法與裁判時法不同，而導致其可罰性範圍之變
    更時，即需為新舊法之比較適用。本件除刑法第74條關於緩
    刑之規定，依最高法院95年5 月23日95年度第8 次刑庭會議
    決議毋庸比較，逕依修正後刑法予以適用外，刑法第28條、
    第31條則有比較適用情形，茲分述如次：
    ┌────┬───────────┬───────────┬───────────┐
    │內  種類│                      │                      │                      │
    │        │  修  正  後  刑  法  │  修  正  前  刑  法  │  應  適  用  之  法  │
    │刑法    │                      │                      │                      │
    │法條  容│                      │                      │                      │
    ├────┼───────────┼───────────┼───────────┤
    │刑  法  │二人以上共同實行犯罪之│二人以上共同實施犯罪之│應適用修正後刑法第28條│
    │第28條  │行為者，皆為正犯。    │行為者，皆為正犯。    │1.無論依修正前或修正後│
    │        │                      │                      │  刑法，均無不同。    │
    │        │                      │                      │2.適用修正後刑法於被告│
    │        │                      │                      │  並無不利。          │
    │        │                      │                      │3.95台上5589、5599判決│
    │        │                      │                      │  參照。              │
    ├────┼───────────┼───────────┼───────────┤
    │刑  法  │I受二年以下有期徒刑、│受二年以下有期徒刑、拘│應適用修正後刑法第74條│
    │第74條  │  拘役或罰金之宣告，而│役或罰金之宣告，而有左│1.依最高法院95年度第8 │
    │        │  有下列情形之一，認以│列情形之一，認為以暫不│  次刑事庭會議決議。  │
    │        │  暫不執行為適當者，得│執行為適當者，得宣告二│2.適用修正後刑法於被告│
    │        │  宣告二年以上五年以下│年以上五年以下之緩刑，│  並無不利。          │
    │        │  之緩刑，其期間自裁判│其期間自裁判確定之日起│                      │
    │        │  確定之日起算：      │算：                  │                      │
    │        │未曾因故意犯罪受有期│未曾受有期徒刑以上刑│                      │
    │        │  徒刑以上刑之宣告者。│  之宣告者。          │                      │
    │        │前因故意犯罪受有期徒│前受有期徒刑以上刑之│                      │
    │        │  刑以上刑之宣告，執行│  宣告，執行完畢或赦免│                      │
    │        │  完畢或赦免後，五年以│  後，五年以內未曾受有│                      │
    │        │  內未曾因故意犯罪受有│  期徒刑以上刑之宣告者│                      │
    │        │  期徒刑以上刑之宣告者│  。                  │                      │
    │        │  。                  │                      │                      │
    │        │II緩刑宣告，得斟酌情形│                      │                      │
    │        │  ，命犯罪行為人為下列│                      │                      │
    │        │  各款事項：          │                      │                      │
    │        │向被害人道歉。      │                      │                      │
    │        │立悔過書。          │                      │                      │
    │        │向被害人支付相當數額│                      │                      │
    │        │  之財產或非財產上之損│                      │                      │
    │        │  害賠償。            │                      │                      │
    │        │向公庫支付一定之金額│                      │                      │
    │        │  。                  │                      │                      │
    │        │向指定之公益團體、地│                      │                      │
    │        │  方自治團體或社區提供│                      │                      │
    │        │  四十小時以上二百四十│                      │                      │
    │        │  小時以下之義務勞務。│                      │                      │
    │        │完成戒癮治療、精神治│                      │                      │
    │        │  療、心理輔導或其他適│                      │                      │
    │        │  當之處遇措施。      │                      │                      │
    │        │保護被害人安全之必要│                      │                      │
    │        │  命令。              │                      │                      │
    │        │預防再犯所為之必要命│                      │                      │
    │        │  令。                │                      │                      │
    │        │III前項情形，應附記於判│                      │                      │
    │        │  決書內。            │                      │                      │
    │        │Ⅳ第二項第三款、第四款│                      │                      │
    │        │  得為民事強制執行名義│                      │                      │
    │        │  。                  │                      │                      │
    │        │Ⅴ緩刑之效力不及於從刑│                      │                      │
    │        │  與保安處分之宣告。  │                      │                      │
    ├────┼───────────┼───────────┼───────────┤
    │刑  法  │I因身分或其他特定關係│I因身分或其他特定關係│應適用修正後刑法第31條│
    │第31條  │  成立之罪，其共同實行│  成立之罪，其共同實施│第1項：               │
    │第1 項  │  、教唆或幫助者，雖無│  或教唆幫助者，雖無特│1.新法修正後增訂無特定│
    │        │  特定關係，仍以正犯或│  定關係，仍以共犯論。│  關係之正犯或共犯得減│
    │        │  共犯論。但得減輕其刑│                      │  輕其刑，自較有利於被│
    │        │  。                  │                      │  告。                │
    └────┴───────────┴───────────┴───────────┘
    準據上述，依綜合比較整體適用原則，本件應適用修正後刑
    法，至為明顯。
三、又關於公立醫院醫師或其他從事與醫療業務相關之人員，就
    從事醫療業務及其附隨業務之行為，是否應認為公務員之作
    為，亦因刑法就公務員之定義已有修正而有差異：查修正前
    刑法第10條第2 項：「稱公務員者，謂依法令從事於公務之
    人員」之規定，已修正為：「稱公務員者，謂下列人員：一
    、依法令服務於國家、地方自治團體所屬機關而具有法定職
    務權限，以及其他依法令從事於公共事務，而具有法定職務
    權限者。二、受國家、地方自治團體所屬機關依法委託，從
    事與委託機關權限有關之公共事務者。」學理上依其類型之
    不同，稱之為「身分公務員」（第一款前段）、「授權公務
    員」（第一款後段）及「委託公務員」（第二款）。其修正
    之立法說明以：(一)有關公務員之定義，原規定極為抽象、模
    糊，於具體適用上，經常造成不合理現象，例如，依司法院
    釋字第八號、第七十三號解釋，政府股權佔百分之五十以上
    之股份有限公司（如銀行），即屬公營事業機構，其從事於
    該公司職務之人員，應認為係刑法上之公務員。然何以同屬
    股份有限公司，而卻因政府股權佔百分之五十以上或未滿之
    不同，使其從事於公司職務之人員，有刑法上公務員與非刑
    法上公務員之別？實難以理解。究其根源，實為公務員定義
    之立法不當結果，應予以修正。(二)公務員在刑法所扮演之角
    色，有時為犯罪之主體，有時為犯罪之客體，為避免因具有
    公務員身分，未區別其從事職務之種類，即課予刑事責任，
    而有不當擴大刑罰權之情形，故宜針對公務性質檢討修正。
    (三)第一款前段所謂「依法令服務於國家、地方自治團體所屬
    機關」係指國家或地方自治團體所屬機關中依法令任用之成
    員。故其依法代表、代理國家或地方自治團體處理公共事務
    者，即應負有持別保護義務及服從義務。至於無法令執掌權
    限者，縱服務於國家或地方自治團體所屬機關，即不應認其
    為刑法上公務員。(四)如非服務於國家或地方自治團體所屬機
    關，而具有依「其他依法令從事於公共事務而具有法定權限
    者」，因其從事法定之公共事項，應視為刑法上的公務員，
    故於第一款後段併規定之。(五)至於受國家或地方自治團體所
    屬機關依法委託，從事與委託機關權限有關之公共事務者，
    因受託人得於其受任範圍內行使委託機關公務上之權力，故
    其承辦人員應屬刑法上公務員，爰參考貪污治罪條例第二條
    後段、國家賠償法第四條第一項規定而於第二款訂之。由此
    可見，修正後刑法上公務員之概念及其定義，較之修正前，
    有擴張亦有限縮。有最高法院97年度台上字第1429號判決意
    旨可資參照，是公立醫院醫師或其他從事與醫療業務相關之
    人員，就從事與醫療業務有關業務（含附隨業務）行為，因
    各該人員並無上述法定職務權限而難認係刑法上之公務員，
    自難認其上述行為為公務員之行為；而「稱公文書者，謂公
    務員職務上製作之文書。」為刑法第10條第3 項所明定，是
    公立醫院醫師或其他從事與醫療業務相關人員，就醫療業務
    上製作之文書，即非屬刑法上之公文書，要無疑義。查三軍
    總醫院係公立醫院，乃眾所周知之事，觀之卷附三軍總醫院
    91年7 月26日善成字第9112970 號函致桃園憲兵隊，係由「
    兼院長陸軍少將陳宏一」核行亦明（偵卷第10,11 頁,34,35
    頁,56,57 頁,70,71 頁,92,93 頁,158,159 頁,180,181 頁
    ）；本件被告經其同僚交付自任職三軍總醫院從事與醫療業
    務相關之不詳姓名年籍成年人取得上開偽造業務上作成文書
    （診斷證明書），依上說明，要難謂該診斷證明書為公文書
    ，甚為明白；故起訴書依修正前刑法認該診斷證明書係公務
    員職務上製作之文書，據以起訴被告犯刑法第216條、第211
    條行使偽造公文書罪嫌，因修正後刑法就公務員之定義已經
    修正如上，故依刑法第2 條第1 項但書比較法律適用，以修
    正後刑法於被告較為有利，而予以適用。是核被告甲○○所
    為，係犯刑法第217 條之偽造印文罪（所犯刑法第216 條、
    第215 條之行使業務上文書登載不實罪，應為偽造印文所吸
    收，詳后述）。其與不詳姓名、年籍成年男子（服役同僚）
    、成年人（任職三軍總醫院之人）間，有犯聯絡及行為分擔
    ，皆為共同正犯；被告與該服役同僚雖無製作診斷證明書之
    權，與從事業務而有製作該診斷證明書權限之上述成年人共
    同犯罪，依刑法第31條第1 項仍以正犯論，並應減輕其刑。
    其利用不詳店名不知情刻印人員偽刻「乙○○」印章犯行，
    為間接正犯；所為偽刻印章、偽造印文為登載不實業務文書
    之階段行為（偽刻印章行為應為偽造印文吸收，不另論罪）
    。渠等所為業務上文書登載不實低度犯行，應為行使之高度
    犯行吸收。惟依重罪優於輕罪法理，此應為偽造印文所吸收
    ，不另論罪。公訴人認被告係犯刑法第216 條、第211 條之
    行使偽造公文書罪行，與事實未洽，起訴法條應予變更。爰
    審酌被告素行、犯罪動機、手法、目的、所生危害、犯後坦
    誠一再表示悔意請求原諒及其出國八年後自動回國投案等一
    切情狀，量處如主文所示之刑示懲。
四、查被告未曾受有期徒刑以上刑之宣告，有臺灣高等法院被告
    前案紀錄表附卷可憑，其於服役一年後（87年11月9 日入伍
    ，88年11月15日停役）犯本件而停役，出國留學八年取得雙
    碩士學位，有美國紐約貝斯大學（PACE UNIVERSITY,NEW
    YORK.WESTCHESTER）及加州大學（CALIFORNIA STATE
    UNIVERSITY,EAST BAY.）出具之學位證書在卷可稽，於98年
    8 月4 日回國投案，一再表示悔意，並供明願以所學貢獻社
    會、服務鄉里及支付相當金額予公庫，本院認其經此教訓當
    知所悔悟，而無再犯之虞，所宣告刑以暫不執行為當，爰併
    予宣告緩刑參年，並諭知其應向公庫支付新臺幣二十五萬元
    ，以勵自新。
五、偽造之三軍總醫院88年8 月27日製作被告診斷證明書稿本上
    ，偽造「乙○○」印文四枚及該偽刻印章均沒收。（該偽刻
    印章雖未扣案，惟不能證明業已滅失，故應與偽造印文併依
    刑法第219 條宣告沒收。）
六、被告雖犯罪於96年4 月24日以前，惟因其於92年間經本院傳
    、拘無著而依法認其業已逃亡經於92年8 月5 日發布通緝，
    且被告亦未於96年12月31日以前歸案接受審判，是依中華民
    國96年罪犯減刑條例第5 條不得予以減刑。
據上論斷，應依刑事訴訟法第273 條之1 第1 項、第284 條之1
、第299 條第1 項前段、第300 條，刑法第2 條第1 項但書、第
217 條第1 項、第28條、第31條第1 項、第74條第1 項第1 款、
第2 項第4 款、第219 條判決如主文。
本案經檢察官李濠松到庭執行職務。
中    華    民    國    98    年    8     月    24    日
                  刑事第十二庭  法  官  李英豪
以上正本證明與原本無異。
如不服本判決應於收受送達後10日內向本院提出上訴書狀，並應
敘述具體理由；其未敘述上訴理由者，應於上訴期間屆滿後20日
內向本院補提理由書（均須按他造當事人之人數附繕本）「切勿
逕送上級法院」。
                                書記官  巫美華
中    華    民    國    98    年    8     月    26    日
附錄本案論罪科刑法條全文：
刑法第217條：
偽造印章、印文或署押，足以生損害於公眾或他人者，處3 年以
下有期徒刑。
盜用印章、印文或署押，足以生損害於公眾或他人者，亦同。


司法院資訊處製作；財團法人民間司法改革基金會備份。
